ACORDAO-COMPLETO-2542542

ACÓRDÃO 6497/2022 ATA 36/2022 - SEGUNDA CÂMARA

VISTOS, relatados e discutidos estes autos em que se aprecia ato de concessão de aposentadoria a ex-servidora do Tribunal Regional do Trabalho da 17ª Região/ES.
ACORDAM os ministros do Tribunal de Contas da União, reunidos em sessão da 2ª Câmara, ante as razões expostas pelo Relator e com base nos arts. 1º, inciso V, e 39, incisos I e II, da Lei 8.443/1992; e no art. 260 do Regimento Interno do TCU, em: 
9.1. considerar ilegal e negar registro ao ato de alteração de aposentadoria de Josilma Pinheiro; 
9.2. dar ciência deste acórdão ao Tribunal Regional do Trabalho da 17ª Região/ES e à interessada, com a informação de que a íntegra do relatório e do voto que o fundamentam podem ser consultados no endereço eletrônico www.tcu.gov.br/acordaos.

Ato de alteração de concessão de aposentadoria de Josilma Pinheiro, ex servidora do Tribunal Regional do Trabalho da 17ª Região/ES.

Segunda Câmara

3. Interessados/Responsáveis:
3.1. Interessado: Josilma Pinheiro (XXX.083.407-XX).

13.1. Ministros presentes: Bruno Dantas (Presidente), Augusto Nardes, Aroldo Cedraz e Antonio Anastasia (Relator).
13.2. Ministro-Substituto presente: Marcos Bemquerer Costa.

ANTONIO ANASTASIA

Trata-se de ato de concessão de aposentadoria em favor de Josilma Pinheiro, submetido pelo Tribunal Regional do Trabalho da 17ª Região/ES ao TCU para fins de registro, de acordo com o art. 71, inciso III, da Constituição Federal.
2.	Reproduzo a seguir, com ajustes de forma, a instrução da instrução produzida pela Secretaria de Fiscalização de Integridade de Atos e Pagamentos de Pessoal e de Benefícios Sociais - Sefip (peça 7) , a qual contou com a anuência do diretor da unidade (peça 8) e do Ministério Público junto ao TCU, na pessoa da eminente Procuradora-Geral Cristina Machado da Costa e Silva (peça 10) :
"INTRODUÇÃO
1.	Trata-se de ato de alteração de concessão de aposentadoria a Josilma Pinheiro, ex-servidora do Tribunal Regional do Trabalho da 17ª Região/ES. 
2.	O ato foi submetido, para fim de registro, à apreciação do Tribunal de Contas da União (TCU) , de acordo com o art. 71, inciso III, da Constituição Federal. O cadastramento e a disponibilização ao TCU ocorreram por intermédio do Sistema de Apreciação e Registro de Atos de Admissão e Concessões, na forma dos arts. 2º, caput e incisos I a VI, e 4º, caput, da Instrução Normativa-TCU 78/2018.
HISTÓRICO
3.	Por intermédio do Acórdão 794/2022-TCU-Primeira Câmara (peça 4) , relatado pelo Ministro Benjamin Zymler, o Tribunal julgou legal o ato inicial de aposentadoria da Sra. Josilma Pinheiro, ordenando seu registro, porém determinou à Sefip que procedesse à imediata autuação e subsequente instrução do ato de alteração de aposentadoria tratada neste processo, cadastrado no sistema e-Pessoal sob o número 109821/2021.
EXAME TÉCNICO
4.	Do exame do ato e-Pessoal n. 109821/2021, verificou-se o pagamento de rubrica judicial no valor de R$ 1.254,36, referente à incorporação de quintos/décimos pelo exercício de função comissionada entre 8/4/1998 e 4/9/2001, a qual está amparada em decisão judicial transitada em julgado em 1º/8/2006 (Ação Ordinária 2004.34.00.048565-0, novo número 0039464-12.2004.4.01.3400, que tramitou na 7ª Vara Federal da Seção Judiciária Federal do Distrito Federal/DF) .
Dos quintos/décimos incorporados após o advento da Lei 9.624/1998
5.	No que diz respeito à vantagem de quintos/décimos incorporados após o advento da Lei 9.624/1998, o que impediria a legalidade do ato nesse aspecto, o pagamento está amparado pela decisão do STF, em recente julgamento do RE 638.115/CE, cujo resultado final foi proclamado em 18/12/2019, em que o Supremo deu provimento a Embargos de Declaração, onde foi proferida a seguinte decisão:
Inicialmente, o Tribunal, por maioria, resolvendo questão de ordem suscitada pelo Ministro Dias Toffoli (Presidente) , deliberou que, para a modulação dos efeitos de decisão em julgamento de recursos extraordinários repetitivos, com repercussão geral, nos quais não tenha havido declaração de inconstitucionalidade de ato normativo, é suficiente o quórum de maioria absoluta dos membros do Supremo Tribunal Federal, vencido o Ministro Marco Aurélio, que diverge quanto à formulação da questão de ordem e quanto ao seu mérito. Votaram na questão de ordem os Ministros Luiz Fux e Roberto Barroso. Na sequência, o Ministro Dias Toffoli (Presidente) proclamou o resultado do julgamento deste recurso, ocorrido na sessão virtual de 11.10.2019 a 17.10.2019: 'O Tribunal, por maioria, acolheu parcialmente os embargos de declaração, com efeitos infringentes, para reconhecer indevida a cessação imediata do pagamento dos quintos quando fundado em decisão judicial transitada em julgado, vencida a Ministra Rosa Weber, que rejeitava os embargos. No ponto relativo ao recebimento dos quintos em virtude de decisões administrativas, o Tribunal, em razão de voto médio, rejeitou os embargos e, reconhecendo a ilegitimidade do pagamento dos quintos, modulou os efeitos da decisão de modo que aqueles que continuam recebendo até a presente data em razão de decisão administrativa tenham o pagamento mantido até sua absorção integral por quaisquer reajustes futuros concedidos aos servidores. Os Ministros Ricardo Lewandowski e Celso de Mello proviam os embargos de declaração e modulavam os efeitos da decisão em maior extensão. Ficaram vencidos, nesse ponto, os Ministros Marco Aurélio e Rosa Weber. Por fim, o Tribunal, por maioria, também modulou os efeitos da decisão de mérito do recurso, de modo a garantir que aqueles que continuam recebendo os quintos até a presente data por força de decisão judicial sem trânsito em julgado tenham o pagamento mantido até sua absorção integral por quaisquer reajustes futuros concedidos aos servidores, vencidos os Ministros Marco Aurélio e Rosa Weber. Tudo nos termos do voto do Relator. Afirmaram suspeição os Ministros Luiz Fux e Roberto Barroso'. Ausente, justificadamente, nesta assentada, o Ministro Celso de Mello. Plenário, 18.12.2019. (sem grifos no original) 
6.	Em razão disso, mesmo afrontando a tese da repercussão geral, o STF permitiu a continuidade do pagamento dos quintos incorporados no período de 8/4/1998 a 4/9/2001. Todavia, no que diz respeito às parcelas amparadas com base em decisão judicial não transitada em julgado ou decisão administrativa, deverá ser promovida sua absorção por quaisquer reajustes futuros.
7.	A despeito de o TCU não está diretamente submetido ao que foi decidido pelo Poder Judiciário, entende-se que devem ser respeitadas as decisões do STF fixadas em regime de repercussão geral, uma vez que este Tribunal pode se autovincular ao precedente adotado pela Corte Maior.
8.	Assim, no caso concreto, por se tratar de decisão judicial transitada em julgado, entende-se que o ato deve ser considerado ilegal, porém sem determinação de supressão ou absorção dos quintos por reajustes posteriores, em razão de recente decisão do STF no julgamento do RE 638.115/CE.
CONCLUSÃO 
9.	Em razão do exposto, e tendo em vista as análises realizadas no ato de alteração de concessão de aposentadoria de Josilma Pinheiro, esta Unidade Técnica considera que o ato em tela deve ser considerado ilegal, mas sem determinação de supressão ou absorção dos quintos por reajustes posteriores, em razão de recente decisão do STF no julgamento do RE 638.115/CE.
PROPOSTA DE ENCAMINHAMENTO
10.	Ante o exposto, e com base nos arts. 71, inciso III, da Constituição Federal; 1º, inciso V, e 39, inciso II, da Lei 8.443/1992; 260, § 1º, do Regimento Interno do Tribunal de Contas da União, propõe-se:
a) considerar ILEGAL e recusar o registro do ato de alteração de concessão de aposentadoria de Josilma Pinheiro (CPF: XXX.083.407-XX) ;
b) dispensar a devolução dos valores indevidamente recebidos até a data da ciência do acórdão que vier a ser prolatado, com base no Enunciado 106 da Súmula da Jurisprudência do TCU;
	c) informe à ex-servidora o teor do acórdão que vier a ser prolatado, encaminhando ao TCU, no prazo de trinta dias, comprovante da data de ciência pela interessada, nos termos do art. 4º, § 3º, da Resolução-TCU 170/2004."
3.	É o Relatório.

não há.

Procurador Sergio Ricardo Costa Caribé.

APOSENTADORIA. PAGAMENTO DE QUINTOS EM RAZÃO DO EXERCÍCIO DE FUNÇÕES COMISSIONADAS APÓS A LEI 9.624/1998. DECISÃO JUDICIAL TRANSITADA EM JULGADO. REPERCUSSÃO GERAL RE 638.115/CE. RESSALVA PARA MANUTENÇÃO DOS PAGAMENTOS DE QUINTOS INCORPORADOS NO PERÍODO DE 8/4/1998 A 4/9/2001. ATO ILEGAL. NEGATIVA DE REGISTRO. COMUNICAÇÕES.

APOSENTADORIA (APOS)

Secretaria de Fiscalização de Integridade de Atos e Pagamentos de Pessoal e de Benefícios Sociais (Sefip).

Trata-se de ato de alteração de aposentadoria em favor de Josilma Pinheiro, submetido pelo Tribunal Regional do Trabalho da 17ª Região/ES ao Tribunal de Contas da União, para fins de registro, de acordo com o art. 71, inciso III, da Constituição Federal.
2.	Em análise do ato, a Secretaria de Fiscalização de Integridade de Atos e Pagamentos de Pessoal e de Benefícios Sociais - Sefip (peças 7 e 8) , acompanhada pelo Ministério Público junto ao TCU - MPTCU (peça 10) , propôs a ilegalidade do ato e negativa de registro em função da  concessão de quintos em razão do exercício de funções comissionadas após o advento da Lei 9.624/1998. Tratando o caso concreto de parcela paga com base em decisão judicial transitada em julgado, não foi proposta determinação para absorção da rubrica, consoante decidido pelo Supremo Tribunal Federal no âmbito do RE 638.115/CE.
3.	Manifesto minha anuência aos pareceres nos autos, cujos fundamentos adoto como minhas razões de decidir.
4.	É sabido que o Supremo Tribunal Federal, por ocasião do julgamento do Recurso Extraordinário 638115 (Relator Ministro Gilmar Mendes) , fixou tese de repercussão geral no sentido da antijuridicidade da incorporação de quintos pelo exercício de função comissionada no período posterior a 8/4/1998: 
"Ofende o princípio da legalidade a decisão que concede a incorporação de quintos pelo exercício de função comissionada no período de 8/4/1998 até 4/9/2001, ante a carência de fundamento legal."
5.	Todavia, em posterior julgamento no supramencionado RE 638.115/CE, cujo resultado foi proclamado em 18/12/2019, o STF deu provimento a Embargos de Declaração permitindo a continuidade do pagamento dos quintos incorporados no período de 8/4/1998 a 4/9/2001 quando fundado em decisão judicial transitada em julgado. Não obstante, no que diz respeito às parcelas amparadas em decisão judicial não transitada em julgado ou em decisão administrativa, deverá ser promovida sua absorção por quaisquer reajustes futuros.
6.	No caso do ato de Josilma Pinheiro, ora examinado, a Sefip apontou se tratar de decisão judicial transitada em julgado em 1º/8/2006 (Ação Ordinária 2004.34.00.048565-0, novo número 0039464- 12.2004.4.01.3400, que tramitou na 7ª Vara Federal da Seção Judiciária Federal do Distrito Federal/DF) (peça 5, p. 80-82) . Dessa forma, cabe considerar ilegal o ato, sem determinar ao órgão de origem a absorção da parcela, nos termos da decisão do STF no citado RE 638.115/CE.
7.	Anoto, por fim, que o ato em exame foi encaminhado ao TCU em 9/11/2021, não tendo transcorrido, portanto, o prazo de 5 anos a ensejar o registro tácito (Acórdão 122/2021-TCU-Plenário, Rel. Min. Walton Alencar Rodrigues) . 
8.	Do exposto, VOTO por que seja aprovado o acórdão que ora submeto à deliberação deste Colegiado.
TCU, Sala das Sessões, em 11 de outubro de 2022.
ANTONIO ANASTASIA 
Relator